【裁判字號】    92,家聲,3
【裁判日期】    920516
【裁判案由】    聲請處分遺產
【裁判全文】
臺灣基隆地方法院民事裁定  九十二年度家聲字第三號
    聲  請  人  行政院國軍退除役官兵輔導
                委員會台北縣榮民服務處
    法定代理人  乙○○
右聲請人聲請准許變賣被繼承人甲○○之遺產事件，本院裁定如左：
    主      文
聲請駁回。
程序費用由聲請人負擔。
    理      由
一、本件聲請意旨略以：已故退除役官兵甲○○（男，民國十一年四月十八日生，廣
    東省防城縣人，最後住所為臺北縣雙溪鄉牡丹村二十一鄰牡丹四十四號）隻身在
    臺，於民國八十九年五月四日死亡，遺有財產即坐落臺北縣雙溪鄉○○段武丹小
    段四○三之一一地號土地及門牌為臺北縣雙溪鄉○○村○○街四十二號未辦建物
    所有權第一次登記之房屋，有土地及建物登記謄本各一件（建物部分，實為財政
    部臺灣省北區國稅局遺產稅免稅證明書影本）可稽。聲請人為其遺產管理人，並
    經本院八十九年訴字第七一號（實為本院八十九年家催字第七一號）裁定公示催
    告，亦有報紙一份可稽。茲因聲請人代管已故退除役官兵之遺產數量甚多，管理
    困難，且為交付遺贈物、清償債權之必要，爰依民法第一千一百七十九條第一項
    第二款及第四款之規定，聲請裁定准予變賣甲○○前開不動產。又本件已有大陸
    地區人民前來繼承，亦有本院九十二年度聲繼二字第○六○一七號函可稽等語。
    並提出臺北縣雙溪鄉○○段武丹小段四○三之一一地號土地之登記謄本、財政部
    臺灣省北區國稅局遺產稅免稅證明書、本院八十九年家催字第七一號民事裁定、
    刊載本院八十九年家催字第七一號民事裁定之太平洋日報及本院九十二年度聲繼
    二字第○六○一七號函各一件（以上均為影本）為證。
二、按「退除役官兵死亡而無繼承人、繼承人之有無不明或繼承人因故不能管理遺產
    者，由主管機關管理其遺產。」，臺灣地區與大陸地區人民關係條例第六十八條
    第一項定有明文。至其管理方法，則依同條第三項規定授權主管機關訂定之「退
    除役官兵死亡無人繼承遺產管理辦法」定之。依「退除役官兵死亡無人繼承遺產
    管理辦法」第四條之規定，亡故退除役官兵遺產，除設籍於行政院國軍退除役官
    兵輔導委員會（以下簡稱輔導會）所屬安養機構者，由該安養機構為遺產管理人
    外；餘由設籍地輔導會所屬之退除役官兵服務機構為遺產管理人。且該遺產管理
    人應依「退除役官兵死亡無人繼承遺產管理辦法」第五條至第九條之規定，管理
    亡故退除役官兵之遺產。而依該管理辦法第六條規定，遺產管理人對亡故退除役
    官兵之遺產，應向其住所地之法院聲請對大陸地區以外之繼承人、債權人及受遺
    贈人分別依民法規定為公示催告。被繼承人之繼承人、債權人及受遺贈人為已知
    者，應通知其陳報權利。惟按主管機關（如聲請人）所以為退除役官兵遺產之法
    定管理人，乃以「退除役官兵死亡而無繼承人、繼承人之有無不明或繼承人因故
    不能管理遺產」為其前提，在非「退除役官兵死亡而無繼承人、繼承人之有無不
    明或繼承人因故不能管理遺產」之情形（例如退除役官兵死亡而有繼承人，且繼
    承人並無不能管理遺產之情形），主管機關（如聲請人）即非當然為退除役官兵
    遺產之法定管理人，此為臺灣地區與大陸地區人民關係條例第六十八條第一項之
    當然解釋。又縱使在「退除役官兵死亡而無繼承人、繼承人之有無不明」之情形
    （不包括繼承人因故不能管理遺產之情形），且已經法院依法為公示催告，如有
    繼承人出而承認繼承時，遺產管理人即應將遺產移交予繼承人，並為遺產狀況之
    報告及說明，不問債權已否清償及遺贈已否交付。此蓋清償債務及交付遺贈乃繼
    承人之應有義務，遺產管理人僅因繼承人有無不明而代履行其義務而已。如終無
    繼承人出而承認繼承，則應將剩餘遺產移交國庫（參見史尚寬著「繼承法論」第
    三三九頁至第三四○頁及第三四九頁至第三五三頁，戴炎輝、戴東雄合著「中國
    繼承法」七十七年修訂版第二一六頁至第二一七頁及第二二一頁至第二二六頁，
    陳棋炎、黃宗樂、郭振恭合著「民法繼承新論」七十九年版第二八○頁至第二八
    一頁及第二八四頁至第二八五頁）。「退除役官兵死亡無人繼承遺產管理辦法」
    第六條既明定：「遺產管理人：：：應：：：分別依民法規定為公示催告」，自
    不得違反上開法律之規定，否則豈非容許違反「依法行政之原則」（即法規命令
    違反法律）？
三、經核：本件聲請人於民國八十九年七月間聲請本院為公示催告時，係以被繼承人
    甲○○係榮民（即退除役官兵），於民國八十九年五月四日死亡（地點在宜蘭縣
    羅東鎮○○街八十三號財團法人羅許基金會羅東博愛醫院），繼承已經開始，其
    繼承人有無不明，依臺灣地區與大陸地區人民關係條例第六十八條第一項及「退
    除役官兵死亡無人繼承遺產管理辦法」第四條之規定，聲請人為其法定之遺產管
    理人，故依民法第一千一百七十八條第一項及「退除役官兵死亡無人繼承遺產管
    理辦法」第六條第一項之規定，聲請本院裁定准對被繼承人甲○○之大陸地區以
    外之繼承人為承認繼承之公示催告，並對其債權人及受遺贈人為報明債權及願受
    遺贈與否之聲明之公示催告，此業經本院調卷核明；因當時尚無繼承人出而承認
    繼承，所為程序固屬正確無誤；惟今既已有繼承人出而承認繼承，為聲請人所自
    陳，並經本院調卷核閱屬實，是依前揭說明，聲請人即應將遺產移交予繼承人，
    並為遺產狀況之報告及說明，其職務即屬終了，初不問債權已否清償及遺贈已否
    交付。乃聲請人茲竟以其代管已故退除役官兵之遺產數量甚多，管理困難，且為
    交付遺贈物、清償債權之必要，而依民法第一千一百七十九條第一項第二款及第
    四款之規定，聲請裁定准予變賣甲○○前開遺產，自屬與法不合，應不准許。又
    聲請人亦從未陳明公示催告期間究竟有何債權人報明債權或受遺贈人為願受遺贈
    之聲明，並附證據以資證明，是聲請人以「為交付遺贈物、清償債權之必要」為
    由，聲請裁定准予變賣甲○○前開遺產，尤無依據，亦不能准許。至本件之繼承
    人均為大陸地區人民，是否有「繼承人因故不能管理遺產」之情形，因聲請人未
    予陳明，本院固無從懸揣；惟縱使有「繼承人因故不能管理遺產」之情形，亦應
    依非訟事件法第七十九條之規定，清理遺產，而非依「無人承認之繼承」之規定
    ，管理遺產（對於「繼承人因故不能管理遺產」之情形，民法漏未規定，而係於
    非訟事件法第七十九條為補充規定。故遇有「繼承人因故不能管理遺產」之情形
    時，應依非訟事件法第七十九條之規定，清理遺產，而非依民法「無人承認之繼
    承」之規定，管理遺產），併予敘明。
四、又所謂「繼承人因故不能管理遺產」，係指繼承開始，雖確有繼承人存在，然因
    繼承人不知繼承已開始（例如身陷匪區、音信斷隔）等事由，致不能管理遺產，
    亦無遺囑執行人，或有其他事實上或法律上不能管理遺產之情形（例如心神喪失
    或精神耗弱，事實上不能管理；或被宣告禁治產，但無監護人可依法代為管理）
    ，亦無遺囑執行人而言（參見葛義才著「非訟事件法論」第一七八頁），雖可包
    括「繼承人未委任遺產管理人」之情形在內，惟不包括「大陸地區人民尚未獲准
    在臺定居」之情形在內（蓋依臺灣地區與大陸地區人民關係條例第二條第三、四
    款規定，大陸地區人民如已獲准在臺定居，則已為臺灣地區人民，而非大陸地區
    人民矣）。行政院國軍退除役官兵輔導委員會八十八年五月四日（八八）輔壹字
    第○六三五五號書函說明三末段謂：「至遺產管理部分，因事涉兩岸條例第六十
    七條之一及第六十八條之規定，仍宜由本會所屬機構或聲請法院指定財政部國有
    財產局擔任遺產管理人為宜。」等語，似認繼承人如為大陸地區人民，僅獲准來
    臺居留，而未獲定居前，亦屬「繼承人因故不能管理遺產」之情形，恐係誤會法
    律之規定，本院自不受其拘束，併予指明，請聲請人參考。
五、依非訟事件法第八條第一項前段，裁定如主文。
中      華      民      國    九十二    年      五      月     十六     日
                                  民事庭法      官  林  金  發
右為正本，係照原本作成。
如不服本裁定，應於收受本裁定裁後十日內向本院提出抗告狀，述抗告之理由，抗
告於臺灣高等法院，並繳納抗告裁判費新臺幣四十五元。
中      華      民      國    九十二    年      五      月     十六     日
                                        法院書記官  溫  麗  燕


司法院資訊處製作；財團法人民間司法改革基金會備份。
